【裁判字號】    95,簡,202
【裁判日期】    950907
【裁判案由】    空氣污染防制法
【裁判全文】
臺北高等行政法院判決
                                     95年度簡字第00202號
原      告  甲○○○
被      告  臺北市政府環境保護局
代  表  人  陳永仁（局長）住同上
上列當事人間因空氣污染防制法事件，原告不服台北市政府中華
民國95年1 月20日府訴字第09427783600 號訴願決定，提起行政
訴訟。本院判決如下：
    主  文
原告之訴駁回。
訴訟費用由原告負擔。
    事  實
一、事實概要：
    被告所屬衛生稽查大隊稽查人員於民國（以下同）91年10月
    30日14時24分，在台北市大安區○○○路與建國南路口（下
    稱系爭時地），執行機車排放空氣污染物不定期檢驗路邊攔
    檢查核勤務，攔檢DKI-329 號輕型機車（原發照日期為83
    年12月31日），惟該車駕駛竟規避檢查，稽查人員僅得拍照
    存證，經查得該機車為原告所有，被告乃依空氣污染防制法
    第43條之規定，以91年11月4 日Ｄ0000000 號通知書掣單舉
    發，並以91年11月8 日機字Ａ00000000號處分書（下稱系爭
    處分），處以新臺幣（以下同）5,000 元之罰鍰，原告不服
    ，提起訴願，遭訴願決定駁回，再向本院提起行政訴訟。
二、兩造聲明：
  (一)原告聲明求為判決：
    1.請願決定及原處分均撤銷。
    2.訴訟費用由被告負擔。
  (二)被告聲明求為判決：
    1.原告之訴駁回。
    2.訴訟費用由原告負擔。
三、兩造之爭點：原告有無於系爭時地駕駛DKI-329 號輕型機車
    規避檢查之事實？
  (一)原告主張之理由：
    1.原罰鍰處分係遲於94年12月8 日始送達於原告。
    2.系爭車號為DKI-329號之輕型機車因90年9月之納莉風災而
      遭淹沒無法繼續使用，原告雖未向監理單位申請報廢，但
      原告確已依規定向被告所屬中山稽徵所報請實地勘災，經
      核准後委請台北市清潔隊按廢棄物為清運處理，此項災害
      損失已申報於原告90年度綜合所得稅，並經被告之認可核
      定，故依此項事實觀之，原告之系爭機車實無可能出現於
      十數公里外之地點並遭攔檢。
    3.被告所稱之採證照片中無法顯示系爭機車係由何人所騎乘
      ，且被告亦稱系爭機車曾於92年1月間進行排氣量檢測，
      但其亦無法證實係由何人前去進行該項檢驗。是以在無法
      察明事實，證明原告之過失責任下，竟於數年後加以裁罰
      實有違背程序正義，無法令善良老百姓信服。
    4.縱上所述，謹請原處分撤銷，以維原告之權益。
  (二)被告主張之理由：
    1.查空氣污染防制法第43條規定：「各級主管機關得派員攜
      帶證明文件，檢查或鑑定公私場所或交通工具空氣污染物
      排放狀況、空氣污染收集設施、防制設施、監測設施或產
      製、儲存、使用之油燃料品質，並命提供有關資料。依前
      項規定命提供資料時，其涉及軍事機密者，應會同軍事機
      關為之。對於前二項之檢查、鑑定及命令，不得規避、妨
      礙或拒絕。．．」，第69條亦規定：「規避、妨礙或拒絕
      依第43條第1 項之檢查、鑑定或命令或未依第43條第4 項
      具備設施者，處公私場所新臺幣20萬元以上100 萬元以下
      罰鍰，處交通工具使用人或所有人新臺幣5 千元以上10萬
      元以下罰鍰並得按次處罰及強制執行檢查、鑑定。」
    2.另交通工具排放空氣污染物檢驗及處理辦法第3 條第1項
      第1 款第4 目之規定如下：「交通工具排放空氣污染物之
      檢驗分類如左：一、汽車（包括機器腳踏車）．．．（四
      ）使用中車輛檢驗：包括定期檢驗、不定期檢驗、抽驗及
      申請牌照檢驗。」第9 條規定：「使用中交通工具不定期
      檢驗由各級主管機關於車（機）場、站、道路、港區水域
      或其他適當地點施行，或由主管機關通知於期限內至指定
      地點接受檢驗。」
    3.查本案被告稽查人員於事實欄所敘之時、地，執行機車排
      氣攔檢勤務，稽查當時，路旁放置明顯之說明標示牌且攔
      停人員均依規定身著制服、胸前掛識別證、手持紅旗、佩
      帶黃色環保稽查臂章、帶口哨，於攔停車輛時，稽查人員
      站立於車道上揮舞紅旗、吹哨示意。本案係為被告稽查人
      員示意DKI-329 號輕型機車停車無效後，隨即拍照採證，
      依法告發，並無違誤。
    4.查本案被告分別於91年11月及91年12月以臺北縣汐止鎮○
      ○○路264 巷4 號為擬送達地點寄發處分書與催繳書，另
      因查尚未繳款之已處分案件，經由內政部戶政司重新查得
      原告之戶籍資料後，再以臺北市○○區○○路397 巷7 弄
      56號為擬送達地點再次郵寄送達處分書，合先敘明。另針
      對原告所述：「系爭機車根本無法使用，雖未向監理處辦
      理報廢，惟經國稅局派員勘災予以減免災害損失，怎有可
      能騎乘至幾十公里以外之地點」一節，查稽查當時該車確
      實行經攔車地點，確認有使用於道路之情形，且有規避攔
      檢之行為，而稽查人員為考量交通狀況，無法趨前追逐告
      知停車受檢，只得以規定拍照存證，以證明原告確有規避
      攔檢之實，被告業已善盡舉證之能事，又復系爭機車於92
      年1 月24日尚有進行機車排氣定期檢測，故原告主張該車
      因遭水患，根本無法再使用一節，顯屬卸責之詞，委無足
      採。
    5.本案依違規情節認定，從而依首揭法條規定，處以原告法
      定最低額5 千元罰鍰，用促踐行改善並無不合，原處分請
      予維持。是以本件行政訴訟違規事實明確，原告所辯為無
      理由，敬請判決如被告之聲明。
    理  由
一、按空氣污染防制法第43條第1 項規定：「各級主管機關得派
    員攜帶證明文件，檢查或鑑定公私場所或交通工具空氣污染
    物排放狀況、空氣污染收集設施、防制設施、監測設施或產
    製、儲存、使用之油燃料品質，並命提供有關資料。」同條
    第3 項規定：「對於前二項之檢查、鑑定及命令，不得規避
    、妨礙或拒絕。．．」、同法第69條規定：「規避、妨礙或
    拒絕依第43條第1 項之檢查、鑑定或命令．．．者，．．．
    處交通工具使用人或所有人新臺幣5 千元以上10萬元以下罰
    鍰並得按次處罰及強制執行檢查、鑑定。」
二、查被告所屬衛生稽查大隊稽查人員於系爭時地，執行機車排
    放空氣污染物不定期檢驗路邊攔檢查核勤務，攔檢DKI-329
    號輕型機車（下稱系爭機車），因該機車駕駛規避檢查，稽
    查人員僅得拍照存證，經查得該機車為原告所有，被告乃依
    空氣污染防制法第43條第3 項等之規定，以系爭處分書對之
    科處5,000 元之罰鍰，原告不服，提起訴願，遭訴願決定駁
    回，再向本院提起行政訴訟之事實，有檢測資料查詢單、系
    爭機車車籍資料及遭被告所屬稽查人員拍攝之照片、系爭處
    分書、送達證書及訴願書等各附原處分卷足稽，堪認為真實
    。兩造主要爭執在：原告有無於系爭時地駕駛DKI-329 號輕
    型機車規避檢查之事實？
三、經查，原告所有之系爭機車如何在系爭時地遭被告所屬之稽
    查大隊人員攔檢交通工具空氣污染排放狀況之事實，除據被
    告答辯明確在卷外，復有系爭機車檢測資料查詢單、系爭機
    車車籍資料及遭被告所屬稽查人員拍攝之照片、送達證書等
    各附原處分書足證，難謂系爭處分書所載系爭機車規避檢查
    之事實毫無根據。原告固稱被告所屬稽查人員拍攝之上開照
    片（91年10月30日14時24分拍攝）無法顯示何人騎乘，惟查
    違反空氣污染防制法第43條第3 項規定者，依同法第69條規
    定即得對「使用人或所有人」擇一處罰，而原告為系爭機車
    之所有人有其車輛車籍資料附原處分卷可查，系爭處分書爰
    對機車所有人列為處罰對象核與前開規定並無不合，原告上
    開主張難以憑採。
四、原告復稱被告指稱系爭機車於92年1 月間曾進行排氣量檢測
    ，被告無法證實何人前去檢測等云。惟查，系爭機車確曾於
    92年1 月間進行排氣量檢測，有其檢測資料查詢單附卷可參
    ，至係何人騎往檢測並非重點，對此，被告僅在說明原告所
    說系爭機車於90年2 月即因納莉風災遭淹沒而無法使用之事
    實為不實而已，而系爭機車於92年1 月間既有檢測紀錄難謂
    已報廢不能行駛，況有被告所屬稽查人員於91年10月30日14
    時24分在系爭時地所拍攝之照片，顯明「DKI-329 」號輕型
    機機之車牌暨使用人為女性之照片可稽，原告指稱系爭機車
    無法使用，原處分有違程序正義乙節既與查證之事實不符，
    自屬無足憑採。所稱應係事後卸責之詞，難以採信。
五、綜上，原告所訴委無足採，原告機車既於被告所屬衛生稽查
    大隊稽查人員於系爭時地執行機車排放空氣污染物不定期檢
    驗路邊攔檢查核勤務規避檢查，稽查人員即依現場拍照存證
    之照片追查，而查得系爭機車為原告所有，乃依空氣污染防
    制法第43條第3 項等之規定，於91年11月8 日以系爭處分書
    ，對之科處5,000 元之罰鍰，並無違誤，訴願決定予以維持
    亦無不合，原告徒執前詞聲請撤銷，為無理由，應予駁回。
六、本件訴訟標的金額未逾20萬元，為適用簡易程序事件，本判
    決爰不經言詞辯論為之。
據上論結，本件原告之訴為無理由，爰依行政訴訟法第98條第3
項前段、236條、第233條第1項，判決如主文。
中    華    民    國    95    年    9    月    7    日
                           第六庭法  官  陳  鴻  斌
上為正本係照原本作成。
本件以訴訟事件所涉及之法律見解具有原則性者為限，始得於本
判決送達後20日內向本院提出上訴狀並表明上訴理由，如已於本
判決宣示後送達前提起上訴者，應於判決送達後20日內補具上訴
理由（均按他造人數附繕本），且經最高行政法院許可後方得上
訴。
中    華    民    國    95    年    9    月    7    日
                                 書記官  蔡  逸  萱


司法院資訊處製作；財團法人民間司法改革基金會備份。
